臺灣桃園地方法院民事判決　　　　　　　94年度訴字第1701號
原　　　告　乙○○○○○○
兼法定代理人　甲○○
前列二人共同
訴訟代理人　丁○○
被　　　告　丙○○
訴訟代理人　羅美鈴律師
上列當事人間請求損害賠償事件，原告就本院94年度壢簡字第13
90號誹謗案件提起附帶民事訴訟（94年度壢附民字第39號），經
本院刑事庭裁定移送，於民國96年7 月19日言詞辯論終結，本院
判決如下：
    主  文
原告之訴及假執行之聲請均駁回。
訴訟費用由原告負擔。
    事實及理由
一、本件原告起訴主張：
  (一)被告係中華民國水上救生協會桃園地方分會教練，於民國93
    年9 月擔任乙○○○○○○（下稱慧行黨）救生教練班教練
    期間，竟不能體認救生教育對當今社會之重要性，反於同年
    9月7日上午10時10分許，在某不詳處所，連續以電子郵件數
    十封惡意散布妨害原告之名譽，寄送主題為「慧Ｘ黨教練班
    半記錄」，副題為「水上救生協會之死」之電子郵件至訴外
    人楊文杰等33人之電子郵件信箱，信件內容略以：「他們黨
    主席（指原告甲○○）說什麼，就算是死也會去完成，所有
    的人都只是黨主席的一顆棋子...，慧Ｘ 黨ㄌㄨ了很多救生
    員出來，程度如何... 看過的人都知道...，慧Ｘ 黨是一個
    封閉的組織，在教練班結束後後不太可能參與我一般的訓練
    活動，但他們必須要在救生員班實習才能拿到證啊，怎麼辦
    ？... 他們直接向總會申請開一班慧Ｘ救生員班即可，總教
    練由黨主席擔任，副總教練由高階幹部擔任，其他人則為管
    理教練，怎麼教？不重要，重要的是教練班的人可以拿到證
    ，救生員班也在ㄌㄨ（或買通）考試官的情況下全數過關，
    過幾個？不知道！應該好幾百個吧！」等文字，復於同年 9
    月8日上午9時28分許，在某不詳處所，寄送主旨為「RE：題
    目慧Ｘ黨教練班半記錄」之電子郵件至訴外人林瑞安等31人
    之電子郵件信箱，信件內容略以：「就我所知慧Ｘ的人曾要
    求高總教練打電話向1593期的考試官關說，結果如何？我就
    不知道了...，總歸上面所述，對慧Ｘ 的人只有二個字形容
    他們的行徑『可恥』，對參加訓練的教練我認為他們是『可
    憐與無知』」等文字，就前開不實言論，均已致重大減損原
    告慧行黨及原告甲○○個人之名譽及形象。被告前開誹謗犯
    行，業經鈞院以94年度壢簡字第1390號刑事判決有罪。
  (二)查系爭2 篇電子郵件之內容，均由被告親自編寫及發出，其
    電子郵件之全文充滿鄙視、譏諷之言語，且使用「無恥」、
    、「無知」、「去死」、「可憐」等極盡醜化他人之字眼，
    任何理性之人讀閱，均可明顯感受被告內心之憎惡與不滿，
    且迄今未見被告有隻字片語對此重要誹謗之情事加以舉證證
    實，怎謂此等言論並未逾越合理評論原則之範疇？被告引用
    訴外人陳正國前於94年間所發表之文章，論述原告甲○○罔
    顧他人性命，強迫黨員參加泳渡澎湖活動云云，然被告卻早
    於93年9 月間即已著手實行前開誹謗之行為，如何證明二者
    間有何關聯性，誠然陳正國撰寫該篇文章用意，僅係詳盡描
    述作者是如何由重度憂鬱症、瀕臨自殺邊緣中，因接觸原告
    甲○○所倡導之救生教育，方才起死回生之一段親身經歷敘
    述，不意竟遭被告誤引作為其脫罪之謬論，進而謔稱「他們
    黨主席說什麼，就算是死也會去完成」等語，無疑係刻意針
    對原告甲○○個人，而在電子郵件上指摘此種極為嚴重唆使
    他人去「死」之不實情事，如此怎謂原告甲○○本件請求賠
    償於法無據？至被告辯稱原告甲○○曾於參加第184 期教練
    入訓測驗時，因未通過測試，即恫嚇教練群云云，按當時原
    告甲○○與其他數名黨員未參與184 期教練班之原因，係該
    期總教練高顯仁考試官熱心表示，願意另行擇期專為原告慧
    行黨員開設一期救生教練班，以便更多具備救生員資格之黨
    員一起參與教練班訓練，期能發揮推廣救生志業之作用，嗣
    待高顯仁考試官開設189 期教練班時，原告甲○○即與其他
    黨員依約前往參加該期之教練班訓練課程，並依規定取得救
    生教練之證照，是被告辯稱原告甲○○曾恫嚇184 期教練群
    等情絕非真實。又被告辯稱依水上救生協會之入訓測驗規定
    ，只要入訓測驗1 次不合格即不得再入班參加訓練云云，惟
    查該水上救生協會並無明文規定測驗不合格之人即不得再接
    受檢測，是否得重複檢測多由當期帶班之教練決定，而原告
    慧行黨員均無反覆接受檢測之情，據此足見被告當時恣意散
    布不實謠言，均屬臆測之辭。
  (三)按刑法第310條第1項所謂「意圖散布於眾」，係指被告主觀
    上有此散布於眾之「意圖」即為已足，縱被告散布之對象為
    特定人士，仍無礙刑事誹謗罪之成立。而被告連續實行前開
    誹謗之行為當時，絕非係以善意之觀點共同致力於推廣救生
    教育，僅係四處散布其對原告諸多誹謗攻擊及謾罵之言論，
    原告之所以知悉被告誹謗之行為，係被告四處誹謗原告，散
    布不實言論之成果。況被告前於本件誹謗案件桃園縣政府警
    察局中壢分局93年10月22日警詢筆錄中，已承認其發送系爭
    2 篇電子郵件乃係表達「自己的一些看法」，「對於未來之
    臆測，文字上有較為不妥之表現」等語，足證被告已自承其
    前開誹謗之行為，確實有過失，並於台灣桃園地方法院檢察
    署94年度偵字第8043號94年5 月24日訊問自承「我（指被告
    ）並不是說他們（指原告等二人）花錢買通考試官，是我到
    考試官家發現他們家裡有很多黑妞產品，我想應是他們有送
    上開產品給考試官云云」等語，鈞院94年度簡上字第482 號
    95年6 月30日審判時自承「慧行黨的兩次教練班我都沒有參
    與，是否紮實我不清楚云云」等語，台灣高等法院95年度上
    易字第2434號96年3 月29日審判時陳稱：「（問有無向他們
    這期的考試官求證過？）沒有」、「（問1539期？）我沒有
    參與」等語，足認被告在無任何具體事證證明原告有何買通
    考試官或人情關說之行為前，完全純屬道聽途說或憑空臆測
    ，即將自己想像虛構之情事經由網路媒介廣為散布，已有故
    意或過失侵害原告二人之名譽權，被告自應負侵權行為責任
    。
  (四)原告慧行黨係於89年間成立之合法政黨，其黨員皆來自世界
    各地之志工所組成，數年來均本於關懷同胞生命安全、促進
    社會進步和諧、維護國家安定發展之宗旨，以團結志工黨員
    之向心力，並發揮服務民眾之精神。有鑒於台灣社會近年來
    輕生風氣漫延，憂鬱症或躁鬱症患者之比例不斷攀升，原告
    慧行黨及其黨主席即原告甲○○多年來為致力推廣教育基本
    人權，乃發起全民救生運動，由原告甲○○親自率領志工黨
    員及其家眷親友，共同參與水上救生之各種訓練活動，及國
    內各地多項海上長泳活動，足認原告及其所屬之志工黨員們
    皆係身體力行、實踐全民救生教育不遺餘力。被告身為一名
    救生教練，更應明知水上救生界之生態環境及屬性，竟以前
    述不實言論，足令社會不特定之人對原告慧行黨員救生技能
    產生重大疑惑，阻撓原告慧行黨員推廣救生教育之志業，並
    將被告甲○○扭曲為完全不尊重生命之獨裁者一般，對被告
    甲○○個人而言，不啻為其人格上重大之污衊，故被告應賠
    償原告慧行黨、甲○○慰撫金各新台幣（下同）150 萬元。
    為此，爰依民法第184條第1項、第195條第1項規定，提起本
    件訴訟，並聲明：1.被告應給付原告慧行黨、甲○○各 150
    萬元，及均自刑事附帶民事起訴狀繕本送達之翌日起至清償
    日止，按週年利率5%計算之利息。2.被告應將本案刑事判決
    書全文以原文照登於中國時報、自由時報之4分之1版面連續
    2次。3.願供擔保，請准為假執行之宣告。
二、被告則以：
  (一)被告不否認曾於前開時段之網路上發送系爭2 篇電子郵件，
    惟其自始並未論及對原告甲○○個人之批評與攻擊，故原告
    甲○○本件請求損害賠償，於法無據。
  (二)按意圖散布於眾，而指摘或傳述足以毀損他人名譽之事者，
    為誹謗罪；對於所誹謗之事，能證明其為真實者，不罰。但
    涉於私德而與公共利益無關者，不在此限，刑法第310條第1
    項、第3項定有明文。而被告所發送系爭2篇電子郵件之對象
    ，皆為水上救生協會之特定同期教練，而非不特定之公眾，
    並該2 篇電子郵件內容所述情事皆為真實，被告並無惡意誹
    謗。被告所屬之水上救生協會桃園分會係一義務性之救人事
    業，舉凡相關性之水上活動，水上救生協會之救生員皆會全
    程參與待命，不論救生員或救生教練，皆需具備一定基本技
    術，惟原告慧行黨既自許本於關懷同胞生命安全、促進社會
    進步和諧、維護國家安定發展之宗旨，以團結志工黨員之向
    心力，並發揮服務民眾之精神，而參與救生協會，自應嚴格
    要求其黨員完成所有訓練科目，然事實卻非如此，此由如下
    情事可證：
  1.原告甲○○曾於參加第184 期教練入訓測驗時，因未通過測
    試，即恫嚇教練群而揚言若不讓其通過，則要將已通過測驗
    之黨員退訓，熟知協調不成後，嗣原告甲○○果真撤走該期
    該批黨員。
  2.依水上救生協會之入訓測驗規定，只要入訓測驗1 次不合格
    即不得再入班參加訓練，但原告慧行黨之教練班開班，卻以
    連續多天、多次入訓測驗方式，反覆測驗，以增加入訓學員
    人數，顯然原告慧行黨員有隨意破壞訓練課程及規矩情事。
  3.原告慧行黨員為通過教練訓練課程，甚至向總教練關說，要
    求總教練向考試官關說讓其黨員通過考試，此即係被告所謂
    「ㄌㄨ」、「關說」之說。
  4.前於93年7 月間原告慧行黨主辦泳渡澎湖活動時，曾要求水
    上救生協會派出教練在旁邊輔導及維護活動安全，被告亦係
    參加救生教練員之一，當時參加活動人數眾多，卻有多數人
    不會游泳而照樣參加，其中一名孕婦不會游泳，反需仰賴其
    他救生教練員拖帶照顧，其他諸如此類情形不勝枚舉，因於
    海灣內游泳，暗藏許多危機，善游者，尚須提防發生意外，
    何況是不會游泳之人，實為驚險萬分，故被告始心生「他們
    黨主席說什麼，就算是死也會去完成」之感概，此情亦由訴
    外人陳正國於94年12月22日所投稿學習心得之文章可按。
  5.是以，原告慧行黨既自許要服務社會大眾，實踐全民救生教
    育，則自應依照傳承之救生員及教練養成所需之課程及程度
    進行訓練，然原告慧行黨員卻履以「ㄌㄨ」、「關說」之方
    式要求過關，如此方式訓練出之救生員及救生教練，怎能擔
    負救生工作，影響所及非同小可，被告並無惡意誹謗之意。
  (三)雖本件被告所發送系爭2 篇電子郵件之行為，曾經本院以94
    年度壢簡字第1390號刑事判決有罪，被告不服提起上訴，經
    本院以94 年度簡上字第482號刑事判決被告無罪，原告不服
    提起上訴，經台灣高等法院以95年度上易字第2434號刑事判
    決上訴駁回確定，並審認被告前述言論並未逾越合理評論原
    則之範疇，縱然被告曾於前開中壢分局所製作警詢筆錄中表
    示「不妥」等語，然此並非承認自己有誹謗之故意，是被告
    既無誹謗原告名譽之行為，原告即不得向被告請求賠償等語
    資為抗辯，並聲明：1.駁回原告之訴。2.如受不利判決，願
    供擔保，請准宣告免為假執行。
四、原告起訴主張：被告係中華民國水上救生協會桃園地方分會
    教練，於93年9 月間擔任慧行黨救生教練班教練期間，竟不
    能體認救生教育對當今社會之重要性，反於同年9 月7 日上
    午10時10分許，在某不詳處所，連續以電子郵件數十封惡意
    散布妨害原告之名譽，寄送主題為「慧Ｘ黨教練班半記錄」
    ，副題為「水上救生協會之死」之電子郵件至訴外人楊文杰
    等33人之電子郵件信箱，信件內容略以：「他們黨主席（指
    原告甲○○）說什麼，就算是死也會去完成，所有的人都只
    是黨主席的一顆棋子... ，慧Ｘ黨ㄌㄨ了很多救生員出來，
    程度如何... 看過的人都知道... ，慧Ｘ黨是一個封閉的組
    織，在教練班結束後後不太可能參與我一般的訓練活動，但
    他們必須要在救生員班實習才能拿到證啊，怎麼辦？... 他
    們直接向總會申請開一班慧Ｘ救生員班即可，總教練由黨主
    席擔任，副總教練由高階幹部擔任，其他人則為管理教練，
    怎麼教？不重要，重要的是教練班的人可以拿到證，救生員
    班也在ㄌㄨ（或買通）考試官的情況下全數過關，過幾個？
    不知道！應該好幾百個吧！」等文字，復於同年9 月8 日上
    午9 時28分許，在某不詳處所，寄送主旨為「RE：題目慧Ｘ
    黨教練班半記錄」之電子郵件至訴外人林瑞安等31人之電子
    郵件信箱，信件內容略以：「就我所知慧Ｘ的人曾要求高總
    教練打電話向1593期的考試官關說，結果如何？我就不知道
    了... ，總歸上面所述，對慧Ｘ的人只有二個字形容他們的
    行徑『可恥』，對參加訓練的教練我認為他們是『可憐與無
    知』」等文字之情，並提出上開電子郵件影本二紙為證，為
    被告所不爭執，原告此部分之主張堪信為真實。
五、被告既不否認上揭原告主張之事實，則觀諸上開2封電子郵
    件內容述及「慧行黨黨員於參與水上救生協會桃園縣分會開
    設之救生班、教練班訓練時程度不佳，卻能通過測試時取得
    證照，或利用關說考試官通過測驗」等情，依一般社會通常
    觀念認知，足以貶損原告慧行黨或黨主席即原告甲○○在社
    會上所保有之人格及聲譽之危險性或可能性，顯見被告所散
    布之事確實足以毀損原告慧行黨及黨主席即原告甲○○之名
    譽。
六、按涉及侵害他人名譽之言論，可包括事實陳述與意見表達，
    前者具有可證明性，後者則係行為人表示自己之見解或立場
    ，無所謂真實與否。而民法上名譽權之侵害雖與刑法之誹謗
    罪不相同，惟刑法就誹謗罪設有處罰規定，該法第三百十條
    第三項規定「對於所誹謗之事，能證明其為真實者，不罰。
    但涉於私德而與公共利益無關者，不在此限」；同法第三百
    十一條第三款規定，以善意發表言論，對於可受公評之事，
    而為適當之評論者，亦在不罰之列。蓋不問事實之有無，概
    行處罰，其箝制言論之自由，及妨害社會，可謂至極。凡與
    公共利益有關之真實事項，如亦不得宣佈，基於保護個人名
    譽，不免過當，而於社會之利害，未嘗慮及。故參酌損益，
    乃規定誹謗之事具真實性者，不罰。但僅涉及私德而與公共
    利益無關者，不在此限。又保護名譽，應有相當之限制，否
    則箝束言論，足為社會之害，故以善意發表言論，就可受公
    評之事，而適當之評論者，不問事之真偽，概不予處罰。上
    述個人名譽與言論自由發生衝突之情形，「於民事上亦然」
    。「是有關上述不罰之規定，於民事事件即非不得採為審酌
    之標準」。申言之，行為人之言論雖損及他人名譽，惟其言
    論屬陳述事實時，如能證明其為真實，或行為人雖不能證明
    言論內容為真實，但依其所提證據資料，足認為行為人有相
    當理由確信其為真實者（參見司法院大法官會議釋字第五○
    九號解釋）；或言論屬意見表達，如係善意發表，對於可受
    公評之事，而為適當之評論者，不問事之真偽，均難謂係不
    法侵害他人之權利，尚難令負侵權行為損害賠償責任。又陳
    述之事實如與公共利益相關，為落實言論自由之保障，亦難
    責其陳述與真實分毫不差，祇其主要事實相符，應足當之（
    請參照最高法院九十六年台上字第九二八號民事判決）。
七、被告抗辯：其所發上開2電子郵件陳述情事均為真實，並無
    誹謗故意等情。茲將被告上開言論依「事實陳述」審究是否
    為真實？、「意見表達」是否係可受公評或為適當之評論？
    論述如下：
  （一）事實陳述：
    １、被告辯稱：93年7月間原告主辦泳渡澎湖灣活動時，有
        不會游泳之孕婦參與之情，核與證人即水上救生協會桃
        園縣分會教練張德雄於本院94年度簡上字第482 號刑事
        案件審理中證稱：伊有應慧行黨的要求前往協助93年7
        月所舉辦的澎湖灣活動督導、戒護，當天被告也有到場
        ，而慧行黨所參加的數百人絕大多數不會游泳，伊當天
        就帶了很多弱的人游，還有孕婦下水後要伊幫忙拖著游
        ，該名孕婦還說上次在龍洞游泳時差點流產，伊問孕婦
        為何還要下來游，孕婦說沒辦法；而其他教練也都有拖
        帶泳客游泳的情況，該處是海域，伊很擔心會發生意外
        ；伊曾有問慧行黨員會不會游泳，黨員都說會，但是伊
        感覺參加泳渡的黨員不太會游泳，伊也有把在該活動所
        遇到的狀況告訴被告等語（參見本院94年度簡上字第48
        2 號刑事卷第101 至111 頁），與被告所述參與泳渡澎
        湖灣之情況大致相合。
    ２、被告所稱慧行黨黨主席曾在184 期救生教練班入訓測驗
        時揚言若其未通過，則撤走已通過入訓測驗之黨員等情
        ，原告甲○○雖於本院上開刑事案件審理中陳稱：伊所
        參加的是水上救生協會第1626期救生員訓練，取得證照
        後，再參加第189 期救生教練班訓練，並沒有參與其他
        期的入訓測驗等語（本院94年度簡上字第482 號刑事卷
        第94、95頁），惟證人即水上救生協會桃園縣分會教練
        葉步榮於本院前開刑事案件審理中既證稱：伊有全程參
        與救生教練班第199 期（應為第189 期之誤）即慧行黨
        救生教練班第1 期的第1 天入訓測驗，這1 班全都是慧
        行黨員，因為在第184 期原本有很多慧行黨員跟伊同期
        ，後來都撤走不參加了，都跑到這期受訓，很多學員伊
        有看過，所以知道這期都是慧行黨員參加等語（本院94
        年度簡上字第482 號刑事卷第144 至145 頁）、證人即
        水上救生協會教練黃冠華於本院審理中證稱：伊在第18
        4 期救生教練班的入訓測驗時，擔任觀察學員游泳技巧
        及入訓成績的計時，慧行黨黨主席甲○○有參加該期入
        訓測驗，剛好是伊測驗的學生，當時測完後，慧行黨學
        員有問伊甲○○的成績，但伊沒有說，甲○○上來後，
        有問成績如何，後來就說「如果我沒有參加的話，所有
        通過的人都拉出來」，伊聽到這句話覺得很不禮貌，伊
        也有跟高顯仁總教練反映這情形，高總教練就說「請便
        」，後來甲○○還把已經通過測驗的慧行黨員叫出來，
        之後他們就離開了，伊印象中在第184 期就沒有慧行黨
        員參加了，事後教練們都在討論這件事情等語（本院94
        年度簡上字第482 號刑事卷第146 至156 頁），而證人
        葉步榮與黃冠華上開所言互核一致，渠等證詞自可採信
        ，故被告所述原告甲○○撤走通過入訓測驗學員一事，
        亦可認與事實相合。
    ３、被告所稱：水上救生協會在民權游泳池所辦的第189 期
        教練訓練班入訓測驗有一再重複測驗情況等情，雖證人
        邱添源於本院上開刑事案件審理中結稱：第189 期教練
        班是特別為慧行黨員申請的期別，因為開班日期為93年
        9 月3 日為星期五，有一些人上班趕不上入訓測驗，所
        以總教練決定隔天讓遠道而來的人有考試機會，第2 天
        的入訓通過的人數就達到開班標準，不可能一再重測等
        語（本院94年度簡上字第482 號刑事卷第241 、242 頁
        ），惟據證人張德雄於本院上開刑事案件審理中所證稱
        ：伊接觸過慧行黨員參與訓練的有3 期，地點分別在平
        鎮市立游泳池、民權游泳池、大崙游泳池，伊發現慧行
        黨員的程度都差了一點，有些甚至游不到5 公尺就停了
        ，而入訓測驗只能測1 次，如果測不過只能再報下一次
        ，不能補測，但是在民權游泳池教練班那1 次測驗時，
        就有測不過隔天再測的情況，伊跟李富瑋、被告還有因
        為此不合理狀況找過高顯仁總教練反映，伊向高總教練
        說受訓學員的程度這麼差，是否將這班先取消，等成績
        好一點再開課，但是高總教練沒有確切的答覆，因此就
        繼續開班訓練了等語（本院94年度簡上字第482 號刑事
        卷第103 至105 頁），證人葉步榮於本院上開刑事案件
        審理中證稱：伊前年所訓練的教練班別中，於93年9 月
        3 日在民權游泳池開訓的那一班就是由慧行黨主席帶領
        黨員參加的訓練班，入訓測驗時伊是協助性質的管理教
        練，通常入訓測驗如果沒有達到標準不能重複測驗，必
        須再參加下一班，但是民權遊泳池那班有人星期五沒有
        過，星期六、星期天又在測試，有好幾個人有重複測驗
        以達到入訓標準的情形，因為第1 天的測試達不到開班
        的人數標準；被告就是因為這一班不斷的重複測驗，所
        以才不願意來帶這一班等語（本院94年度簡上字第482
        號刑事卷第131 至146 頁），縱使第189 期入訓測驗中
        有遠道而來不及參與9 月3 日測驗的慧行黨員，必須於
        隔日再測驗，惟既如上開證人張德雄、葉步榮所述有9
        月3 日入訓測驗的學員成績未達標準於隔日、隔2 日重
        複測驗的情況，足認被告所辯：第189 期入訓測驗中有
        一再重測之情，並無與事實相左之處。
    ４、至於被告所書第2 封電子郵件中提及慧行黨員在第189
        期拒絕非慧行黨員參加該期入訓測驗，且慧行黨員涉及
        透過高顯仁總教練向第1593期救生員班的考試官關說等
        情，被告辯稱：關說部分伊曾向高顯仁總教練求證，伊
        也曾聽第15 92 期訓練出來的救生員陳莉雯說過關說的
        事，而1592期與1593期的考試官係同一位；又慧行黨員
        在第189 期救生教練班時，排拒非慧行黨人員入訓測驗
        的事情亦為事實等語。經查，水上救生協會第189 期即
        慧行黨第1 期救生教練班係由慧行黨行文給水上救生協
        會，特別為慧行黨開設之救生教練訓練期別，沒有開放
        給非慧行黨員參加，並於93 年9月3 日舉行入訓測驗等
        情，業經證人邱添源於本院上開刑事案件審理中證述明
        確（本院94年度簡上字第482 號刑事卷第241 頁），而
        證人即第1592期訓練合格之救生員李孝彬於本院上開刑
        事案件審理中亦證稱：伊跟慧行黨黨主席甲○○的女兒
        林欣蕾同為第1592期受訓，伊有聽過林欣蕾講過要開教
        練班的事情，但入訓測驗當天伊去的時候，游泳池櫃檯
        的人及慧行黨的人包括林欣蕾都說不是慧行黨的人不能
        參加等語（本院94年度簡上字第482 號刑事卷第191 至
        192 頁），足認被告於第2 封電子郵件所述該第189 期
        救生教練班係慧行黨直接向總會申請，不讓非慧行黨員
        參加測驗一節，與事實相符。關於關說考試官部分，證
        人即現任水上救生協會桃園縣分會顧問高顯仁雖於本院
        上開刑事案件審理中證稱：伊擔任過慧行黨學員參訓的
        2 期教練班總教練時認識甲○○、丁○○，甲○○、丁
        ○○偶爾會問候伊，但甲○○、丁○○沒有為了拜託伊
        讓成績不好的學員通過測驗找過伊，而測驗是否通過，
        係由考試官決定，伊不能作主，被告、張德雄雖曾經到
        過伊住處反應慧行黨員訓練不紮實的事情，但伊認為訓
        練的立場不是要淘汰學員，而是要將學員教會等語（本
        院94年度簡上字第482 號刑事卷第196 至205 頁），原
        告甲○○於本院審理中稱：沒有透過高總教練關說考試
        官等語（本院94年度簡上字第482 號刑事卷第92頁），
        均否認慧行黨成員有涉及關說測驗通過之情形，惟證人
        即第1592期救生員班學員陳莉雯於本院上開刑事案件審
        理中既明確證稱：伊跟甲○○、丁○○所生的女兒林欣
        蕾同是在第1592期救生員班受訓，結訓後林欣蕾問伊覺
        得哪些人會通過測驗，伊就說以那些人游的狀況，可能
        不會過，林欣蕾就說「我媽媽會去求（或處理）」，伊
        事後在聊天時有告訴被告，但是是在何時以何方式說的
        ，不太確定，伊也曾經跟伊妹妹、其他教練說，伊心裡
        懷疑林欣蕾的母親會去做不合規定的事等語（本院94年
        度簡上字第482 號刑事卷第182 至190 頁），證人陳莉
        雯雖對於是在何時、以何方式告知被告上情無法明確陳
        述，惟該事件距離現今已有2 年餘，縱證人陳莉雯有所
        記憶不清，實難認與常情有所違背，且證人即第1592期
        救生員班學員李孝彬亦於本院審理中證稱：有聽聞過教
        練群講過慧行黨學員透過他人向總教練求情而過關的事
        情，但不能確定是由何人口中所聽聞等語（本院94年度
        簡上字第482 號刑事卷第192 、193 頁），與證人陳莉
        雯所述有所一致，雖原告甲○○、原告訴訟代理人丁○
        ○均否認有關說考試之事，惟被告既有實際聽聞慧行黨
        員涉及關說考試官之事，亦已提出相當理由認為其所相
        信之事為真實，而水上救生員、救生教練之訓練既係為
        普及救生教育、培育救生人員、發揮救難功能、維護水
        上安全為宗旨，救生員、救生教練亦需考試通過始能取
        得證照，此證照所代表之意義甚為重大，若經由人情關
        說方式取得，危害公眾利益甚鉅，自與公共利益相關，
        被告主觀上又確信所指摘或傳述之事為真實，自已符合
        刑法第310 條第3 項「不罰」之情形。
  （二）意見表達：
        被告辯稱：其所發表之「所有人都只是黨主席的1 顆棋
        子」、「他們黨主席說什麼，就算是死也會去完成」、
        「慧行黨員程度都在中下及爛」、「慧行黨是個封閉的
        組織」、「對慧Ｘ黨的人只有二個字形容他們的行徑『
        可恥』」等屬於「意見表達」觀上開電子郵件內容，被
        告意見表達顯係出於維護水上救生安全之善意而為，而
        被告所寄發之對象均為水上救生教練，除有卷內列印之
        電子郵件外，並經證人黃冠華證述詳實（本院94年度簡
        上字第482 號卷第154 頁），可見被告散布該言論之目
        的在於與同為教練之人討論有關水上救生訓練之缺失，
        且被告所發之意見表達與所指摘之具體事實，均有相當
        關係，並未離題，是縱上開批評內容之用詞遣字尖酸刻
        薄，不留餘地，足令被批評者亦即告訴人所屬成員感到
        不快或影響其名譽，亦尚未逾越「合理評論原則」之範
        疇，之言論或批評。
八、至於原告主張（一）被告於上開刑事案件警詢中對於「你是
    否有具體事證可以證明甲○○及其慧行志工黨可以用錢買通
    或以人情方式賣證照賺錢？」表示「不知道」，顯示被告承
    認並無任何證據證明原告等有買通或人情方式買賣證照。（
    二）被告於上開刑事案件警詢中承認「對於未來之臆測，文
    字有較不妥之表現」，顯見被告確有過失存在。等情。經查
    ：
（一）被告確於上開刑事案件警詢中對於「你是否有具體事證可
      以證明甲○○及其慧行志工黨可以用錢買通或以人情方式
      賣證照賺錢？」之問題，表示「不知道」，有原告提出之
      偵訊（調查）第一次筆錄附卷可稽（觀諸上開刑事案件偵
      查卷亦明），但被告對於「是否有具體證據？」回答「不
      知道」，而非「沒有」，從文義解釋「不知道」並不等同
      「沒有」，是原告逕以被告回答「不知道」即認被告「沒
      有」證據證明，進而再推論偵查後被告之辯詞均係事後卸
      責之詞，即有未洽。況證人高顯仁於上開刑事案件審理中
      證稱：（問：張德雄說他曾經與丙○○到你住所反應慧行
      志工黨黨員程度差卻過關，對此有無意見？）考試是總會
      派的考試官，我們不能表示意見（見上開刑事卷Ｐ199）
      。被告既有懷疑，且向高顯仁查證，可知被告並非「沒有
      證據」。
（二）被告確於警訊中自承「對於未來之臆測，文字有較不妥之
      表現」，此觀諸上開警詢筆錄自明。惟未來之事，尚未發
      生，相對的，亦即未來任何情形均有可能發生，故對於未
      來之事臆測，真實與否無人可知，是否構成侵權行為即有
      疑義？況被告係依上揭可證明之事推斷未來，既上開可證
      明之事無誹謗之情，依之所推論之事亦無誹謗情形，何來
      被告承認有過失存在？
    可知，原告上開主張並不足採。
九、綜上所述，本件被告之上開言論雖損及原告名譽，惟被告之
    言論屬陳述事實時，或能證明其為真實，或行為人雖不能證
    明言論內容為真實，但依其所提證據資料，足認為行為人有
    相當理由確信其為真實者；另上開言論屬意見表達，係善意
    發表，對於可受公評之事，而為適當之評論者，故被告上開
    行為均難謂係不法侵害原告之權利，則尚難令負侵權行為損
    害賠償責任。本件原告依侵權行為法律關係主張被告應賠償
    原告慧行黨、甲○○各150萬元，及均自刑事附帶民事起訴
    狀繕本送達之翌日起至清償日止，按週年利率5%計算之利息
    。被告應將本案刑事判決書全文以原文照登於中國時報、自
    由時報之4分之1版面連續2日，為無理由，應予駁回。原告
    之訴既經駁回，其假執行之聲請亦失所附麗，應併予駁回。
十、據上論結，本件原告之訴為無理由，爰依民事訴訟法第78條
    ，判決如主文。
中　　華　　民　　國　　96　　年　　7 　　月　　31　　日
                  民事第一庭    法　官　吳爭奇
以上正本係照原本作成
如對本判決上訴，須於判決送達後20日內向本院提出上訴狀
中　　華　　民　　國　　96　　年　　8 　　月　　 1　　日
                                書記官　梁麗雲
